臺灣士林地方法院民事判決
110年度簡上字第54號
上  訴  人  莊凱鈞  
訴訟代理人  壽若佛律師
被上訴人    林忠毅  
            劉又誠  
訴訟代理人  劉振珷律師
被上訴人    蔡承勳  
上列當事人間請求清償借款事件，上訴人對於民國109年11月13
日本院士林簡易庭109年度士簡字第833號第一審判決提起上訴，
本院於110年11月15日言詞辯論終結，判決如下：
    主  文
上訴駁回。
第二審訴訟費用由上訴人負擔。 
　　事實及理由
壹、程序部分：
　　被上訴人林忠毅、蔡承勳未於最後言詞辯論期日到場，核無
    民事訴訟法第386條各款所列情形，爰依上訴人之聲請，由
    其一造辯論而為判決。
貳、實體部分：
一、上訴人起訴主張略以：被上訴人前於民國102年5月28日共同
    合夥創立俐敏科技，並以被上訴人林忠毅擔任合夥事業負責
    人。嗣林忠毅於103年間以俐敏科技負責人身份，向上訴人
    表示俐敏科技需調度短期週轉之資金，而向上訴人借款新臺
    幣（下同）50萬元（下稱系爭借款）予俐敏科技，以利俐敏
    科技給付廠商之費用，上訴人遂於103年4月9日將系爭借款
    如數匯款至被上訴人所指定之俐敏科技臺灣銀行北投分行帳
    號000000000000之金融帳戶（下稱系爭帳戶）。詎料，被上
    訴人所合夥成立之俐敏科技嗣未依約還款，因上訴人不認識
    另二位合夥人即被上訴人劉又誠、蔡承勳，遂只能向林忠毅
    催討款項，惟林忠毅均避不見面或不予理會，林忠毅直至10
    7年始出面洽商還款事宜，並表示願於107年1月5日先以個人
    資金清償部分款項，之後再以每月分期還款方式將款項清償
    完畢，並簽立借據乙紙交付上訴人。惟林忠毅後仍未如期還
    款，遲至107年6月26日始清償25,000元，迄今尚積欠475,00
    0元未返還。又俐敏科技業於107年8月8日經主管機關公告廢
    止，被上訴人對於本件合夥債務475,000元自應負連帶負清
    償之責。為此，爰依消費借貸法律關係，先位請求被上訴人
    連帶返還借款。縱認上訴人與被上訴人所共同創立之合夥企
    業即俐敏科技間之消費借貸關係不存在，然被上訴人林忠毅
    已簽立借據而承認向上訴人商借系爭借款，爰備位請求被上
    訴人林忠毅返還借款等語。
二、被上訴人之答辯：
（一）被上訴人林忠毅則略以：被上訴人林忠毅確實有向上訴人
      商借系爭借款，但系爭借款係林忠毅個人的借款，與被上
      訴人劉又誠、蔡承勳無關，上訴人與劉又誠、蔡承勳彼此
      間並不認識，亦無接觸。林忠毅向上訴人借款時，有表示
      該筆借款係林忠毅個人需要，當時是上訴人認為林忠毅的
      帳戶平時沒有收受如此大筆金額款項，上訴人希望匯入系
      爭帳戶以便提領等語置辯。
（二）被上訴人劉又誠則略以：依上訴人提出之借據可證本件借
      貸關係僅存在於上訴人與被上訴人林忠毅之間，否則上訴
      人理應不會願意接受林忠毅以個人名義簽立之借據。至於
      上訴人匯款至系爭帳戶，應屬當初被上訴人林忠毅向上訴
      人借款時，其等另為約定指定交付借款之方式，與俐敏科
      技無關等語置辯。
（三）被上訴人蔡承勳則略以：系爭借款與其無關連等語置辯。
三、原審判決上訴人先位之訴無理由，備位之訴有理由，上訴人
    不服提起上訴，除援用原審之主張及陳述外，另補陳：被上
    訴人林忠毅係經俐敏科技之全體合夥人同意擔任負責人，林
    忠毅自有得到俐敏科技之授權而得對外辦理一切業務，林忠
    毅並以俐敏科技負責人之身分向上訴人表示俐敏科技需要資
    金周轉，而以俐敏科技之名義向上訴人借款，上訴人因知悉
    林忠毅為俐敏科技之負責人，對外具有一切業務之代表權限
    ，故雖不認識亦未接觸另二位合夥人即被上訴人劉又誠、蔡
    承勳，仍於103年4月9日將系爭借款匯款至系爭帳戶中，以
    利俐敏科技週轉，並因念在與林忠毅為大學同窗，故於借款
    當時未要求簽立借據。嗣因俐敏科技未依約還款，林忠毅在
    上訴人催討下，方於107年間補簽借據，當時上訴人對於林
    忠毅所簽借據內容並未多加注意，只認為該紙借據可以證明
    上訴人將系爭借款匯入俐敏科技之系爭帳戶係為成立借貸關
    係，非有其他給付之目的，因而收下該紙借據，以避免日後
    無法舉證證明該筆資金之給付目的為借貸。再者，系爭借款
    匯入系爭帳戶後，並未見有自系爭帳戶一次大量提領系爭借
    款之情事，均係零星用於不同廠商之給付，足見系爭借款確
    實係用於俐敏科技營運資金周轉之用途，爰依消費借貸之法
    律關係，請求俐敏科技之全體合夥人即被上訴人連帶返還借
    款。退步言之，縱認系爭借款之借貸關係僅存在於上訴人與
    林忠毅間，非屬俐敏科技之借款，則俐敏科技受領上訴人所
    給付系爭借款即無法律上原因，上訴人自得另依民法第179
    條不當得利之法律關係，請求俐敏科技之全體合夥人即被上
    訴人連帶返還俐敏科技所受領系爭借款之利益等語。並上訴
    聲明：（一）原判決廢棄。（二）被上訴人應連帶給付上訴
    人475,000元，及自起訴狀繕本送達之翌日起至清償日止，
    按週年利率5％計算之利息。
四、被上訴人則均答辯聲明：上訴駁回。被上訴人林忠毅並另補陳：林忠毅與上訴人為大學同學，兩人間有一定信任及情誼，因此才有本件消費借貸關係，但信任基礎僅存在於上訴人與林忠毅之間，是消費借貸關係僅單純存在於上訴人與林忠毅之間，而俐敏科技之存摺乃由林忠毅保管，另二位合夥人即被上訴人劉又誠、蔡承勳均不知悉有系爭借款存在，林忠毅並於系爭借款匯入系爭帳戶後，隨即分三天提領轉出款項，與被上訴人劉又誠、蔡承勳均無關係等語。
五、得心證之理由：
（一）按當事人主張有利於己之事實者，就其事實有舉證之責任
      ，民事訴訟法第277條定有明文。又民事訴訟如係由原告
      主張權利者，應先由原告負舉證之責，若原告先不能舉證
      ，以證實自己主張之事實為真實，則被告就其抗辯事實即
      令不能舉證，或其所舉證據尚有疵累，亦應駁回原告之請
      求（最高法院17年上字第917號判例意旨可資參照）。次
      按稱消費借貸者，於當事人間必本於借貸之意思合致，而
      有移轉金錢或其他代替物之所有權於他方之行為，始得當
      之。是以消費借貸，因交付金錢之原因多端，除有金錢之
      交付外，尚須本於借貸之意思而為交付，方克成立。倘當
      事人主張與他方有消費借貸關係存在者，自應就該借貸意
      思互相表示合致及借款業已交付之事實，均負舉證之責任
      ，其僅證明有金錢之交付，未能證明借貸意思表示合致者
      ，仍不能認為有該借貸關係存在（最高法院98年度台上字
      第1045號民事裁判要旨參照）。而上訴人主張被上訴人合
      夥設立俐敏科技，並以被上訴人林忠毅為該合夥事業之負
      責人；以及，林忠毅於103年間向被上訴人洽商借款，上
      訴人乃於103年4月9日將系爭借款匯至俐敏科技所申設之
      系爭帳戶中，嗣經林忠毅清償25,000元，尚餘475,000元
      之借款未獲清償等情，業據上訴人提出經濟部商工登記公
      示資料查詢服務列印資料、匯款委託書、林忠毅所簽立之
      借據為證（見原審卷第21至23頁），復為被上訴人所不爭
      執，固足認為真實，惟上訴人主張系爭借款之消費借貸關
      係存在於其與被上訴人之合夥事業俐敏科技間乙節，則為
      被上訴人所否認，並以前詞置辯，揆諸前揭規定及說明，
      上訴人自須就其此節主張先負舉證責任。經查：
    1.系爭借款雖係匯入被上訴人之合夥事業俐敏科技所申設之
      系爭帳戶中，然交付金錢之原因多端，本不足以憑此即認
      上訴人與俐敏科技間存有消費借貸關係。衡以，一般民間
      借貸時，由借款人與貸與人約定將所借款項以匯款至第三
      人名下帳戶之方式為交付，再由借款人自該第三人帳戶提
      領款項為運用，此等借款情形所在多有，此或出於貸與人
      為藉此取得第三人擔保借款返還之目的，或出於借款人為
      避免遭其他債權人索討欠款以利資金運用之目的等諸多原
      因，尚無特異之處，是本件借款無論係上訴人基於其自身
      獲取第三人提供擔保之目的，或被上訴人林忠毅為利於資
      金運用之目的，而指定將系爭借款匯款至系爭帳戶中，均
      不足以憑此即反推本件消費借貸關係是存在於上訴人與俐
      敏科技之間。
    2.再者，上開借據中乃記載被上訴人林忠毅於103年向上訴
      人借款50萬元等語，其中並未有任何關於林忠毅係以俐敏
      科技負責人之名義向上訴人借款，或借款人為俐敏科技等
      情之記載，足見林忠毅係以個人名義簽立該紙借據，此核
      與被上訴人所辯系爭借款之消費借貸關係存在於上訴人與
      林忠毅間相符，與上訴人所主張該消費借貸關係存在於上
      訴人與俐敏科技間乙節則顯不相符，是更難以林忠毅為俐
      敏科技之負責人、系爭借款係匯入俐敏科技所申設帳戶等
      情，即遽以推認本件消費借貸關係存在於上訴人與俐敏科
      技間。
    3.另查，俐敏科技之資本額為24萬元，而系爭借款於103年4
      月9日匯入系爭帳戶後，系爭帳戶之餘額為1,000,964元，
      有系爭帳戶往來明細資料存卷可查（見本院卷第180至182
      頁），足見系爭借款匯入系爭帳戶前，俐敏科技之存款並
      無低於其資本額而有顯然欠缺資金周轉之情事。復以，依
      上開系爭帳戶往來明細資料所示，上訴人所匯50萬款項於
      匯款2日內即大致經提領轉出完畢，是據此亦難認有何上
      訴人所主張系爭匯款是俐敏科技零星用於對不同廠商之給
      付，況且林忠毅就此復自承：103年4月9日至同年月11日
      之金流操作均係由其本人進行操作，與劉又誠、蔡承勳無
      關等語（見本院卷第202、203頁），從而更難認上訴人此
      節主張可採。
    4.此外，上訴人就其主張系爭借款之消費借貸關係是存在於
      上訴人與俐敏科技間乙節，並未再提出其他積極證據以證
      明其上開主張為真實，且本院復查無任何證據足資證明被
      上訴人確有以俐敏科技負責人之名義對上訴人為本件借款
      之事實，揆諸首揭說明，上訴人上揭主張，自無足採。
（二）又按第三人利益契約，乃當事人之一方與他方約定，由他
      方向第三人為一定之給付，第三人因此取得直接請求他方
      給付權利之契約。倘第三人並未取得直接請求他方給付之
      權利，即僅為當事人與第三人間之指示給付關係，尚非民
      法第269條所規定之第三人利益契約。又於指示給付關係
      中，被指示人係為履行其與指示人間之約定，始向領取人
      （第三人）給付，被指示人對於領取人原無給付之目的存
      在。苟被指示人與指示人間之法律關係不存在（或不成立
      、無效或被撤銷、解除），被指示人應僅得向指示人請求
      返還其無法律上原因所受之利益。至領取人所受之利益，
      原係本於指示人而非被指示人之給付，即被指示人與第三
      人間尚無給付關係存在，自無從成立不當得利之法律關係
      （最高法院102年度台上字第482號民事裁判要旨可資參照
      ）。經查，上訴人與俐敏科技間就系爭借款既難認有消費
      借貸關係存在，而被上訴人林忠毅復自承系爭借款為其個
      人向上訴人所借款，所借款項亦均係其提領轉出等語，自
      足認本件消費借貸關係存在於上訴人與林忠毅之間，準此
      ，堪認上訴人將系爭借款匯入俐敏科技所申設之系爭帳戶
      中，應係本於其與林忠毅間之約定所為，揆諸上開說明，
      就此指示給付關係，被指示人即上訴人與第三人即俐敏科
      技間尚無給付關係存在，自無從成立不當得利之法律關係
      ，是上訴人本於不當得利之法律關係，請求俐敏科技之全
      體合夥人即被上訴人就系爭借款連帶負返還不當得利之責
      任，核非有據。
六、綜上所述，被上訴人本於消費借貸或不當得利之法律關係，
    請求俐敏科技之全體合夥人即被上訴人返還系爭借款之餘額
    ，均非有據，應予准許。原審就此認事用法核無違誤，應予
    維持，上訴意旨指摘原判決不當，求予廢棄改判，為無理由
    ，自應駁回其上訴。
七、本件事證已臻明確，兩造其餘攻擊防禦方法及所提證據，核
    與本件判決結果不生影響，爰不另一一論述，併予敘明。
八、據上論結，本件上訴為無理由，依民事訴訟法第436條之1第
    3項、第449條、第78條規定，判決如主文。
中　　華　　民　　國　 110　　年　　12　　月　　13　　日
                  民事第五庭  審判長法   官  蔡志宏
                                    法   官  謝佳純
                                    法   官  趙彥強
以上正本係照原本作成。
本件判決不得上訴。
中　　華　　民　　國　 110　　年　　12　　月　　13　　日
                                    書記官  呂子彥